【裁判字號】    97,家訴,22
【裁判日期】    971231
【裁判案由】    剩餘財產分配請求
【裁判全文】
臺灣板橋地方法院民事判決              97年度家訴字第22號
原      告  乙○○
                        樓
訴訟代理人  謝新平律師
被      告  丙○○
                        樓
            甲○○
            丁○○
            庚○○
                        樓
            己○○
                        樓
            戊○○
上列當事人間請求分配剩餘財產事件，經本院於民國97年12月23
日言詞辯論終結，判決如下：
    主  文
被告應連帶給付原告新臺幣貳佰玖拾肆萬陸仟肆佰玖拾捌元，及
自民國九十七年十一月二十一日起至清償日止，按年息百分之五
計算之利息。
訴訟費用由被告連帶負擔。
    事實及理由
一、原告主張：
（一）原告係原告母親即被繼承人陳涂蘭之配偶，而陳涂蘭於民
      國96年9 月12日死亡，夫妻在婚姻關係中，並未以契約訂
      立夫妻財產制，故應以法定財產制為夫妻財產制，而依民
      法第1030條之1 第1 項規定，法定財產關係消滅時，夫或
      妻現存之婚後財產，扣除婚姻關係存續中所負債務後，如
      有剩餘，其雙方剩餘財產之差額應平均分配，今配偶已死
      亡，原告自得依該條款規定請求分配剩餘財產之差額。
（二）查陳涂蘭所有坐落台北縣永和市○○段698 地號面積125
      平方公尺持分七分之一及其地上建物即永和市○○路○ 段
      393-1 號4 樓房屋所有權全部，係在婚姻關係中於76年10
      月28日購買，有土地及建物謄本可稽，經送鑑定價格為新
      臺幣（下同）0000000 元，扣除陳涂蘭截至96年9 月12日
      止尚有連帶保證債務0000000 元，陳涂蘭死亡時剩餘財產
      尚有0000000 元，由配偶平分，原告可請求0000000 元。
（三）原告與陳涂蘭只有一間房屋，無其他財產，債務也只有銀
      行之貸款債務而已，別無其他財產或其他債權債務存在。
（四）並聲明：被告應連帶給付原告0000000 元，及自擴張聲明
      送達最後一位被告翌日起至清償日止，按年息百分之5 計
      算之利息。
二、被告答辯：
（一）被告丙○○：如有房子有賣掉，原告有財產分配權，伊同
      意，至於訴訟費用及利息伊不同意。
（二）被告甲○○：伊不同意原告的請求。對家中生活費，原告
      有錢就會拿錢回來，沒有錢就沒有拿回來。
（三）被告庚○○：依法律規定，遺產係父親與子女各七分之一
      ，原告怎可要求伊母親財產的一半，而且他們實際上也沒
      有住在一起，房子是伊母親的，原告有無出錢買房子，伊
      不清楚，因為原告後來有外遇所以沒有住在一起。原告在
      26年前就離開了，所以沒有權利來分房子，而且原告在外
      還有2 個私生子，也都20幾歲了。對家中生活費，原告有
      錢就會拿錢回來，沒有錢就沒有拿回來。母親生病，原告
      就不管她，還把戶頭的錢都領走，基本上房子名字是伊母
      親的，就是伊母親的，她借給原告去貸款用伊哥哥名字，
      當初伊母親及爸爸各拿走100 萬元，後來伊母親生病，剩
      下70萬元，伊爸爸就拿走60萬元只剩下大約18萬元左右，
      這筆錢是伊母親的，這是要付醫藥費用的。
（四）被告己○○：伊不同意原告的請求，原告從伊高中時候就
      沒月跟伊住在一起。對家中生活費，原告有錢就會拿錢回
      來，沒有錢就沒有拿回來。
（五）被告戊○○：伊同意房子如有出售，可以分一半給原告，
      但伊覺得遲延利息部分是不合理的。原告一直以來都有負
      擔家用。原告戶頭的錢由伊來保管，這筆錢是利用房子去
      貸款250 萬元，中間我爸爸因為事業要用拿走100 萬元，
      剩下100 萬元家用，另外50萬元借給丙○○，100 萬元家
      用部分，用到剩下6 、70萬元，原告因為事業上要用，所
      以有再領走幾十萬元。伊母親生病後期的費用，伊跟原告
      說沒有錢了，原告也會拿過來，還有剛剛伊所保管原告戶
      頭的錢，也還有剩下十幾萬可以運用，加上伊母親自己的
      珠寶首飾等來支運的。
（六）被告丁○○：房子的名字還是伊母親的，尚未過戶及處理
      ，怎會有這些金額呢？原告雖然沒有長期住在家裡，但每
      個月都會匯款5 到10萬元給家用，並不像其他兄弟所言沒
      有負擔家用。意見同被告戊○○。
三、法院之判斷：
（一）原告主張與被告之母親即被繼承人陳涂蘭為夫妻關係，陳
      涂蘭於96年6 月12日死亡等事實，業據其提出戶籍謄本7
      件為證。
（二）按「夫妻未以契約訂立夫妻財產制者，除本法另有規定外
      ，以法定財產制，為其夫妻財產制」、「法定財產制關係
      消滅時，夫或妻現存之婚後財產，扣除婚姻關係存續中所
      負債務後，如有剩餘，其雙方剩餘財產之差額，應平均分
      配」、「依前項規定，平均分配顯失公平者，法院得調整
      或免除其分配額」、「中華民國91年民法親屬編修正前適
      用聯合財產制之夫妻，其特有財產或結婚時之原有財產，
      於修正施行後視為夫或妻之婚前財產；婚姻關係存續中取
      得之原有財產，於修正施行後視為夫或妻之婚後財產。」
      ，民法第1005條、第1030條之1 第1 項前段、第2 項及民
      法親屬編施行法第6 條之2 分別定有明文。而婚姻因配偶
      一方死亡、離婚而解消，法定財產制因此而消滅。查原告
      與陳涂蘭原為夫妻，由於原告與陳涂蘭並未約定任何夫妻
      財產制，自應以法定財產制定其夫妻財產制。嗣陳涂蘭於
      96年9 月12日死亡，故原告與陳涂蘭之法定財產制關係因
      此消滅，原告據此請求分配剩餘財產之差額，於法有據，
      並以陳涂蘭死亡時即96年9 月12日作為計算雙方剩餘財產
      範圍及價值之時點，合先敘明。
（三）原告與陳涂蘭婚後財產：
      (1)原告無婚後財產。
      (2)陳涂蘭名下有坐落台北縣永和市○○段698 地號面積12
        5 平方公尺持分七分之一及其地上建物即永和市○○路
        ○ 段393-1 號4 樓房屋所有權全部，係於婚姻關係存續
        中之76年10月28日所買，經鑑定該房地於96年9 月12日
        之價格為0000000 元，有土地、建物登記謄本及不動產
        估價報告書在卷可稽。
（四）原告與陳涂蘭於婚姻關係存續中所負債務：
      (1)原告無婚後債務。
      (2)陳涂蘭截至96年6 月12日止，尚欠銀行之抵押權債務及
        連帶保證債務為0000000 元。
（五）綜上，依原告於96年9 月12日之婚後財產及所負債務均為
      0 元，陳涂蘭之婚後財產價值為0000000 元，扣除所負債
      務0000000 元，原告之剩餘財產為0 元，陳涂蘭之剩餘財
      產為0000000 元，雙方剩餘財產差額應為0000000 元，平
      均分配後，原告得向陳涂蘭請求分配之剩餘財產差額為00
      00000 元（原告僅請求0000000元）。
（六）從而，原告得請求分配夫妻剩餘財產差額0000000 元，而
      被繼承人陳涂蘭業已死亡，此部分債務並非專屬於被繼承
      人本身，即應由其繼承人即被告概括承受之，被告就此負
      連帶責任（民法第1148條、第1153條第1 項規定參照）。
      故原告起訴請求被告連帶給付0000000 元，及自擴張聲明
      送達最後一位被告戊○○之翌日即97年11月21日之翌日起
      至清償日止，按年息5%計算之法定遲延利息為有理由，應
      予准許。
（七）兩造其餘之攻擊或防禦方法，及未經援用之證據，經本院
      斟酌後，認為均不足以影響本判決之結果，自無逐一詳予
      論駁之必要，併此敘明。
四、據上論結，本件原告之訴為有理由，依民事訴訟法第78條、
    第85條第2項，判決如主文。
中    華    民    國    97    年    12    月    31    日
                      家事法庭法  官  葉靜芳
以上正本係照原本作成
如對本判決上訴，須於判決送達後20日內向本院提出上訴狀
中    華    民    國    97    年    12    月    31    日
                            書記官  劉春美


司法院資訊處製作；財團法人民間司法改革基金會備份。
